【裁判字號】    97,訴,828
【裁判日期】    971008
【裁判案由】    給付退休金
【裁判全文】
臺灣臺北地方法院民事判決               97年度訴字第828號
原      告  乙○○
被      告  財團法人中華民國私立學校教職員工退休撫恤基金
            管理委員會
法定代理人  甲○○
訴訟代理人  楊思勤律師
複代理人    林達傑律師
上列當事人間請求給付退休金事件，經本院於民國97年9月24日
言詞辯論終結，判決如下：
    主      文
原告之訴駁回。
訴訟費用由原告負擔。
    事實及理由
一、原告主張：原告在私校任教年資計十三年六個月，依學校教
    職員退休條例（下稱退休條例）第5條第2項規定，退休年資
    未滿半年以半年計，滿六個月以上未滿一年者以一年計，故
    原告退休年資應以十四年計算。教師法第24條第1項規定，
    教師之退休由學校與教師共同撥繳費用建立之退休撫卹基金
    支付之。儲金制建立前之年資，其退休金之核發依原有規定
    辦理。所謂原有規定，即是民國68年12月28日公布之退休條
    例第5條第2項規定。原告適用舊制年資計六年，依該規定可
    核給十一個基數，每一基數之金額為月薪額加食物代金。原
    告月薪額為新台幣（下同）91,120元（俸46,830＋研究費
    43,360＋食物代金930=91,120），故原告舊制部分之年資可
    領退休金計1,002,320元（月薪額91,120×基數11＝
    1,002,320）。原告新制部分年資計八年，依現行退休條例
    第5條第2項規定，以在職同薪級人員之本薪加一倍為基數，
    每任職一年給與一個半基數，故原告新制部分年資可領之退
    休金基數計十二個（年資8×1.5＝12）。每一基數為本薪加
    一倍，原告本薪為90,190元（俸46,830＋研究費43360），
    加一倍計180,380元，原告新制部分之工作年資可領之退休
    金計2,164,560(180,380×12=2,164,560)。又被告未依規定
    給付原告退休金，致原告精神及經濟受到嚴重傷害達五年之
    久，自應依「情理」給付原告懲罰性賠償50萬元，扣除已發
    給之退休金1,313,851元，被告尚應給付原告退休金
    2,353,029元。又被告應給付原告92年2月1日起至97年1月31
    日止五年利息計213,535元，及自97年2月1日起至清償日止
    ，按週年利率5%計算之利息。爰聲明求為被告應給付原告
    2,566,564元（補發退休金2,353,029+利息
    213,535=2,566,564），及其中2,353,029元自97年2月1日起
    至清償日止，按週年利率5%計算之法定遲延利息。
二、被告則以：原告固主張被告應依退休條例計付原告退休金。
    但退休條例第1條規定，僅各級公立學校現職專任教職員有
    其適用。故原告並無適用。再教師法第24條中段固規定「儲
    金制建立前之年資，依原有之規定辦理」，但各級私立學校
    尚未如公立學校教職員實施儲金制，故各級私立學校遂依私
    立學校法第64條第2項訂定退休等辦法，其退休金制度比照
    85年2月1日修正施行儲金制前之退休條例有關公立學校請領
    一次退休金給與之規定。原告於92年2月1日自蘭陽技術學院
    退休，擔任公、私立學校教職員之年資共二十六年六個月，
    依蘭陽技術學院員工退休撫卹資遣辦法（下稱蘭陽技術學院
    退休辦法）第12條規定，應計給五十四個基數（任滿5年9個
    基數+第6年至第26年6個月計43個基數+年資滿15年加2個基
    數=54）。又依蘭陽技術學院退休辦法第11條規定，員工退
    休以其最後在職薪級，按公立學校同薪級人員應領退休金之
    標準為基數。原告退休時之月薪額為680，對照原告月支數
    額為4萬6830元，計被告應給付原告之退休金為257萬9040元
    （本薪46830×基數54＝2,579,040）。再依原告任職私立學
    校十三年六個月折算一六二個月，與原告擔任公私立教職員
    總年資計二十六年六個月折算三一八個月比例計算，原告擔
    任私立學校教職員部分可領取之退休金計1,313,851元（總
    退休金2,579,040×162/318=1,313,851），另國防部已給付
    原告擔任公立學校教職員年資部分之退休金計126萬5189元
    ，原告之退休金已全數請領完畢，並無短少，原告自無所謂
    懲罰性賠償請求可言。況且，被告依97年修正前私立學校法
    第58條第5項規定，僅辦理基金之設立、收取、提撥、管理
    、運用等事宜，與公私立學校教職員間並無直接權利義務關
    係，亦無直接對私立學校教職員工負給付義務，原告提起本
    件訴訟，並無依據等語，資為抗辯。爰聲明求為原告之訴駁
    回；如受不利判決，願預供擔保，請准宣告免為假執行。
三、原告主張其擔任私立學校教職員之年資計十三年六個月，並
    於92年2月1日自私立蘭陽技術學院退休，原告已領取擔任私
    立學校教職員年資部分之退休金計1,313,851元（此退休金
    之薪級計算方式為46,830＋實物代金930計算）之事實，有
    蘭陽技術學院學校教職員工退休事實表、退休金計算單、被
    告93年5月6日（93）基安字第0633號函附卷可參（見本院卷
    第11頁、第20頁及第21頁），並為被告所不爭，堪信為真實
    。至原告主張被告尚應補發其退休金計235萬3029元部分，
    則為被告所否認，並以上開情詞置辯。
    經查：
（一）按私立學校法第57條第3項固規定：「依前項公私立學校
      校長、教師互轉時，其退休、撫卹、資遣年資之併計，依
      教師法之規定辦理」，教師法第24條第1項規定；「教師
      之退休、撫卹、離職及資遣給付採儲金方式，由學校與教
      師共同撥繳費用建立之退休撫卹基金支付之，並由政府負
      擔最後支付保證責任。儲金制建立前之年資，其退休金、
      撫卹金、資遣金之核發依原有規定辦理」，但目前私立學
      校退休制度尚未如公立學校教職員實施儲金制（見本院卷
      第86頁之教育部97年8月21日台人 (三)字第0970145385
      號函），則私立學校教師退休金之給付，仍應依其原有規
      定辦理。再依私立學校法第57條第3項後段規定及第58條
      第1項分別規定：「在依教師法規定之儲金制建立前，曾
      任私立學校校長、教師年資應付之退休、撫卹、資遣給與
      ，由依第五十八條成立之全國性私立學校教職員工退休撫
      卹基金（以下簡稱私校退撫基金）支付，曾任公立學校校
      長、教師年資應付之退休、撫卹、資遣給與，由各級主管
      教育行政機關編列預算支應」、「私立學校董事會應訂定
      章則，籌措經費辦理有關教職員工之退休、撫卹、資遣等
      福利事宜；該章則應報請主管教育行政機關核備」。原告
      退休時所任教之蘭陽技術學院，即依私立學校法第58條第
      1項規定定有蘭陽技術學院退休辦法，並分別經台（八四
      ）人字第031264號函、台（八六）人（三）字第86041128
      號函及台（九一）人（三）字第91135259號函核備（見本
      院卷第54頁之蘭陽技術學院退休辦法，及本院卷第53頁之
      教育部91年10月17日函），此退休金規範，乃比照85年2
      月1日修正施行儲金制前之退休條例有關公立學校請領一
      次退休金給與之規定（見本院卷第86頁之教育部97年8月
      21日台人 (三)字第0970145385號函）。原告主張上開私
      立學校法第57條第2項所規定之「原有規定」，係指68年
      12月28日總統令公布之退休條例第5條第2項，且其可依退
      休條例第5條第2項規定計付擔任私立學校教職員年資之退
      休金，尚無可取。又原告雖云上開教育部97年8月21日台
      人（三）字第0970145385號函，未蓋有教育部關防及其他
      印章，不能認為真正。惟本院於97年7月17日函詢教育部
      所謂「本薪」、「薪（俸）額」及「月支數額」之意涵（
      見本院卷第72 頁之函 (稿)），而上開教育部97年8月21
      日函之內容則是針對本院函詢之回覆，該教育部函文上已
      明確記載發文日期及字號，堪認上開台人（三）字第
      097145385號函確為教育部所發，原告此部分主張，仍未
      可取。
（二）原告雖主張其有教師法之適用，當然可適用退休條例；復
      依同條第3項及教師法第24條第3項規定，公私立學校校長
      教師互轉時，其退休等年資，應合併計算，故被告應適用
      退休條例第5條第2項規定計算原告之退休金。惟按退休條
      例第2條已明文規定：「本條例所稱學校教職員，係指各
      級公立學校現職專任教職員，依照規定資格任用，經呈報
      主管教育行政機關有案者。」，退休條例第2條既明文規
      定，可適用該條例辦理退休者，僅限於「各級公立學校現
      職專任教職員」，此與教師法第3條規定：「本法於公立
      及已立案之私立學校編制內，按月支給待遇，並依法取得
      教師資格之專任教師適用之」，並不相同，且退休條例第
      2條復非規定有教師法適用者，即可適用退休條例，自難
      認教師法之適用範圍，與退休條例相同。原告於92年2 月
      1日係自私立蘭陽技術學院退休，已非各級公立學校現職
      專任教職員，自無退休條例之適用。再者，教師法第24
      條第3項固規定：「公私立學校教師互轉時，其退休、離
      職及資遣年資應合併計算」，但此僅指原告擔任公立及私
      立學校教師之年資，於其辦理退休時可合併計算，不能因
      此推論原告可與各級公立學校現職專任教職員相同，均可
      依退休條例辦理退休。原告又主張依私立學校法第57條第
      4項規定，按儲金制建立前之一次退休金基數計領退休金
      ，仍可依退休條例計領退休金。但被告計算原告退休金所
      依據之蘭陽技術學院退休辦法，即與儲金制建立前之一次
      退休金基數計算之退休金計算方式相同，有教育部97 年8
      月21日台人（三）字第0970145385號函足參（見本院卷第
      86頁），仍非原告所主張之退休條例。原告此部分主張，
      均無可取。
（三）原告復爭執被告計算退休金之月薪額錯誤，應以其本俸
      46,830元，加上研究費43,360元，及實物代金930元計算
      ，被告僅以本俸46,830加上930之實物代金計算，自有短
      少等情。查蘭陽技術學院退休辦法第11條規定：「教職員
      工退休（撫卹、資遣）金，以其最後在職之薪級，按公立
      學校同薪級人員應領退休（撫卹、資遣）金之標準為基數
      」，對照同辦法第12條第1項規定：「教職員退休金之給
      與，任職滿五年，給予九個基數，每增半年加給一個基數
      ；滿十五年後，另行一次加發兩個基數；但最高總數以六
      十一個基數為限；未滿半年者以半年計」（見本院卷第55
      頁），可見蘭陽技術學院退休辦法第11條乃規定該據以計
      算退休金之薪級標準，依照公立學校同薪級人員。而公立
      學校之薪級計算方式，係以本薪+實物代金
      （930）為基準（見本院卷第57頁之教育部95年8月9日台
      人 (三)字第0950115515號函）。所謂本薪，為行政院函
      頒之全國軍公教員工待遇支給要點所稱之軍公教人員薪俸
      部分，未包括各類加給（如學術研究費、主管職務加給）
      及生活津貼。學校教職員薪額分為三十六級，薪額分別自
      90 至770，各職務訂有本薪範圍。各該本薪對照公務人員
      俸額表，即可折算月支數額，即每月實際可領之本薪（見
      本院卷第86頁至第87頁之教育部97年8月21日台人 (三)字
      第0970145385號函）。原告於92年2月1日退休時之薪額為
      680，對照公務人員俸額表，原告每月可領之本薪為4萬
      6830元（見本院卷第79頁之蘭陽技術學院97年8月7日蘭人
      字第0970001439號函，本院卷第20頁之教職員工退休事實
      表），再加上實物代金930，計算原告退休金之薪級標準
      即為47,760（本薪46,830+實物代金930=47,760），被告
      以此標準計算原告退休金，並無短少。至原告主張依退休
      條例施行細則第7條規定，可知所謂本薪，包括俸、研究
      費及其他加給部分。按原告並無退休條例之適用，已如前
      述，則原告亦無退休條例施行細則之適用；況且，退休條
      例施行細則第7條亦僅規定：「本條例所稱本薪，為教職
      員依規定實領本薪或年功薪。」，仍不能認定其所謂之實
      領本薪，包括原告主張之俸、研究費及其他加給。原告此
      部分主張，仍無可取。
（四）原告復主張被告未依規定給付足額其在私立學校擔任教職
      員年資之退休金，致其精神上受到損害，依「情理」請求
      被告給付懲罰性賠償50萬元云云。惟原告在私立學校任教
      年資之退休金，並無原告主張之短少情事，已如前述，則
      原告此部分主張，自無可取。
四、綜上所述，原告依68年12月28日公布之退休條例第5條第2項
    、現行退休條例第5條第2項及依「情理」，請求被告給付短
    少之退休金及懲罰性賠償合計2,353,029元，加計遲延利息
    後請求被告給付2,566,564元，及其中2,353,029元自97 年2
    月1日起至清償日止，按週年利率百分之五計付法定遲延利
    息之判決，均屬無據，應予駁回。
五、兩造其餘主張陳述及所提之證據，經本院審酌後，認均不足
    以影響本判決之結果，均毋庸再予論述，附此敘明。
六、據上論結，原告之訴為無理由，依民事訴訟法第78條，判決
    如主文。
中    華    民    國    97    年      10    月    8    日
                  民事第三庭    法  官  黃書苑
以上正本係照原本作成
如對本判決上訴，須於判決送達後20日內向本院提出上訴狀
中    華    民    國    97    年      10    月    8    日
                                書記官  蔡月女


司法院資訊處製作；財團法人民間司法改革基金會備份。
